【裁判字號】    88,訴,2130
【裁判日期】    890127
【裁判案由】    清償借款
【裁判全文】
臺灣高雄地方法院民事判決  八十八年度訴字第二一三○號
    原      告  甲○○
    被      告  乙○○
                        送高雄.
右當事人間清償借款事件，本院判決如左：
    主    文
被告應給付原告新台幣壹拾伍萬伍仟元，及自民國八十八年七月十一日起至清償日止
，按年息百分之五計算之利息。
原告其餘之訴駁回。
訴訟費用由被告負擔十分之一，餘由原告負擔。
本判決原告勝訴部分得假執行。
原告其餘假執行之聲請駁回。
    事    實
甲、原告方面：
一、聲明：被告應給付原告新台幣（下同）一百三十萬元，及自支付命令聲請狀繕本
    送達翌日起至清償日止，按年息百分之五計算利息，及為以供擔保為條件之假執
    行宣告。
二、陳述：被告向原告借款一百三十萬元，並簽發票號TH047477號、面額一百三十萬
    元之本票（下簡稱系爭本票）交原告收執，以為借款之憑據，詎本票屆期經提示
    竟無從兌現，爰依消費借貸及票據關係，提起本件訴訟，並請求本院擇一法律關
    係為判決。
三、證據：提出本票一紙、台灣高雄地方法院檢察署八十七年度偵緝字第五五七號不
    起訴處分書、屏東市第一信用合作社存摺、帳款明細表等影本各一份為證。
乙、被告方面：
一、聲明：原告之訴及假執行之聲請均駁回。
二、陳述：其僅向原告借款二十萬元，其間陸續清償四萬五千元，系爭本票係受原告
    脅迫而簽發，並未向原告借款達一百三十萬元。
三、證據：提出匯款條影本九張為證，並請求訊問證人蘇郁晶。
丙、本院依職權調取台灣高雄地方法院檢察署八十七年度偵緝字第五五七號偵查卷宗
    （含台灣高雄地方法院檢察署八十四年度偵字第二二四一九號偵查卷）。
    理    由
一、按支票為無因證券，支票債權人就其取得支票之原因，固不負證明之責任，惟執
    票人既主張支票係發票人向其借款而簽發交付，以為清償方法，發票人復抗辯其
    未收受借款，消費借貸並未成立，則就借款之已交付事實，即應由執票人負舉證
    責任（最高法院七十三年度第一次民事庭會議決議  (二)參照）。又消費借貸契
    約為要物契約，因借用物之交付而生效力。原告提出借據（借用證），如未表明
    已收到借款，尚不足證明其交付借款之事實，如經被告爭執，仍須就交付借款之
    事實負舉證責任（最高法院六十九年度第二十七次民事庭會議決議參照）。再消
    費借貸，因金錢或其他代替物之交付而生效力，民法第四百七十五條定有明文。
    又票據為無因證券，票據債權人就其取得票據之原因，固不負證明之責任，惟執
    票人既主張係票據發票人向伊借款而簽發交付，以為清償方法，債務人復抗辯其
    未收受借款，消費借貸並未成立，則就借款之已交付事實，即應由執票人負舉證
    責任（最高法院八十五年度台上字第一九九０號判決參照）。
二、原告主張之事實，固據其提出本票影本一紙、屏東市第一信用合作社存摺一份為
    證為證。惟被告否認曾向原告借貸達一百三十萬元之事實，僅自認曾向原告借款
    二十萬元，並以已陸續償還四萬五千元，及系爭本票係受脅迫而簽發等語置辯。
三、經查：原告於八十四年十一月九日曾向台灣高雄地方法院檢察署以被告涉有詐欺
    提起告訴，主張被告找他看房子，一起合資，被告須資金多少，就向其拿多少，
    共計拿了一百三十萬元，之前借三十萬元、二十萬元，後來找其合資等語（見台
    灣高雄地方法院檢察署八十四年度偵字第二二四一九號偵查卷第十三頁）。其後
    被告經檢察官通緝到案後，及於本件起訴時，原告則改稱被告係向其借款（見台
    灣高雄地方法院檢察署八十七年度偵緝字第五五七號偵查卷第四十一頁背面、本
    件原告提出之準備書狀），並於本院審理時，主張其分二次交付借款予被告，第
    一次交付七十三萬元，第二次五十餘萬元等語（見本院八十八年十一月九日言詞
    辯論筆錄），其就本件之一百三十萬元，究係借貸或合資關係，及其前後交付之
    金額數目，前後陳述不一，是其於本院主張被告向其借款一百三十萬元是否屬實
    ，已有可疑。且原告初稱被告向其借用之一百三十萬元，其分二次交付，第一次
    是於八十二年五月二十五日交付七十三萬元，第二次是同年六月二日交付五十餘
    萬元等語（見上開言詞辯論筆錄），其後則提出屏東市第一信用合作社存摺，改
    稱被告第一次欲借款一百萬元，其於八十二年四月二十三日由上開帳戶中提領一
    百五十萬元，並於同日將其中七十餘萬元借予被告，隔數日被告欲再借八十萬元
    ，其則再交付其中五十餘萬元借予被告等語（見本院八十八年十一月二十五日言
    詞辯論筆錄），其主張借款交付之時間亦反覆不一，且被告第一次欲向原告借款
    之金額既僅為一百萬元，且原告亦僅交付七十三萬元，顯原告於被告借貸之初即
    無意借予被告所欲借貸之金額，更且於其後被告再向其借款八十萬元時，原告又
    以之前其提領之一百五十萬元中之五十餘萬元借予被告，則其既不能預知被告於
    其提款後會再借款，原告豈有不虞提領鉅款恐生遺失、遭竊、被搶等風險，而一
    次提領遠超過被告所欲借款數額之金額一百五十萬元，而留待被告之後再為借款
    之用，是原告所為顯違反一般常情，故而原告提出上開屏東市第一信用合作社存
    摺，主張其中於八十二年四月二十三日提領之一筆一百五十萬元現金係其借予被
    告一百三十萬元之資金來源，即與事實不符，亦不足作為已交付一百三十萬元予
    被告之憑據，是原告主張與被告間有一百三十萬元消費借貸關係云云，即不足採
    。
四、惟被告已自承確有向原告借款二十萬元，並已陸續清償共計四萬五千元，尚餘十
    五萬五千元未還等情屬實，並提出匯款條影本九張為證，原告亦不否認被告已陸
    續清償部分借款，並提出帳款明細表一份為證，自堪信為真實，則原告本於票據
    關係，請求被告給付票款十五萬五千元部分，即屬有據，應予准許。
五、綜上所述，原告提出之本票及屏東市第一信用合作社存摺，均不能證明原告有交
    付達一百三十萬元借款予被告之事實，揆之前揭最高法院決議、判決意旨，原告
    本於消費借貸關係及票據關係請求被告給付一百三十萬及利息，即嫌無據，然被
    告既已自承有向原告借款二十萬元，尚餘十五萬五千元未償之事實屬實，此部分
    原告即無庸舉證，逕認其主張為真實。從而，原告本於票據關係請求被告給付十
    五萬五千元，及自支付命令聲請狀繕本送達翌日即八十八年七月十一日起至清償
    日止，按年息百分之五計算之利息，即屬有據，應予准許，逾此範圍之請求，即
    無理由，應予駁回。
六、本件原告勝訴部分為本於票據關係之請求，此部分本院應依職權宣告假執行，至
    原告聲請願供擔保請准宣告假執行，因其敗訴部分，假執行之聲請失所附麗，應
    一併駁回。
七、原告就勝訴部分另依消費借貸關係為請求，因本院已依票據關係為原告此部分勝
    訴之判決，其有關消費借貸關係之主張，本院即無庸另為審酌，又本件判決結果
    已臻明確，被告就系爭本票係遭脅迫而簽發之主張，及證人蘇郁晶之證詞，均對
    判決結果並無影響，本院亦無庸再予論述，附此說明。
八、結論：原告之訴為一部有理由、一部無理由，依民事訴訟法第七十九條但書、第
    三百八十九條第一項第四款，判決如主文。
中      華      民      國    八十九    年      一      月    二十七    日
                              臺灣高雄地方法院民事第五庭
~B法      官  高榮宏
右為正本係照原本作成。
如不服本判決，應於送達後廿日內，向本院提出上訴狀並表明上訴理由，如於本送達
前提起上訴者，應於判決送達後十日內補提上訴理由書（須附繕本）。
中      華      民      國    八十九    年      一      月    二十八    日
~B法院書記官  林國龍


司法院資訊處製作；財團法人民間司法改革基金會備份。
